臺灣臺北地方法院民事判決　　　　　　　　94年度智字第65號
原　　　告　　癸○○
　　　　　　　庚○○
　　　　　　　甲○○
　　　　　　　乙○○
　　　　　　　戊○○
共　　　同
訴訟代理人　　張樹萱律師
複代理人　　　丁○○
　　　　　　　辛○○
被　　　告　　麗歌唱片廠股份有限公司
法定代理人　　壬○
訴訟代理人　　易定芳律師
被　　　告　　丙○○
　　　　　　　海山國際唱片股份有限公司
兼法定代理人　己○○
前列二人共同
訴訟代理人　　蕭明哲律師
上列當事人間確認著作財產權事件，本院於中華民國96年2月12
日言詞辯論終結，判決如下：
    主  文
確認原告癸○○為附表甲所示「追」、「雲」、「船」、「秋思
」、「藍空」、「月兒圓」、「勿忘我」、「蘋果花」、「太湖
船」、、「阿里郎」、「燕雙飛」、「想當年」、「心聲淚痕」
、「你最無情」、「馬蘭山歌」、「萬家燈火」、「黃昏情愁」
、「紅粉知己」、「破碎的夢」、「苦酒滿杯」、「負心的人」
、「可愛的馬」、「一路順風」、「夢裡追尋」、「舊情綿綿」
、「月滿西樓」、「越南情歌」、「懷念媽媽」、「藍色的夢」
、「情歸何處」、「天使的微笑」、「哽咽的歌聲」、「多情空
餘恨」、「回憶的季節」、「月兒像檸檬」、「星夜的離別」、
「黃昏的街頭」、「我在你左右」、「幾度花落時」、「藍色的
憂鬱」、「關達拉美拉」、「探戈小黑貓」、「婚禮的祝福」、
「幾時再回頭」、「何處是歸程」、「可愛的人生」、「戀愛的
季節」、「春夢了無痕」、「雖然不是初戀」、「祝你一路順風
」、「太平洋上的燈塔」、「一寸相思一寸淚」、「只見雪花不
見人」著作之歌詞音樂著作，有著作財產權存在。
確認原告庚○○為附表乙所示「要你感動不要你心痛」之歌詞音
樂著作，有著作財產權存在。
確認原告甲○○為附表丙所示「深情」、「與你共舞」、「難忘
的回憶」、「回憶」、「心窗」、「小雨」、「比翼飛翔」、「
海邊小屋」、「純純的愛」、「花香留人間」、「愛人去不回」
、「姑娘如花呀」、「偶然見一面」、「送你一串項鍊」、「何
處是我的夢鄉」、「朝霧裡的小草花」、「楓林小橋」之歌曲音
樂著作，有著作財產權存在。
其餘原告之訴駁回。
訴訟費用由原告癸○○負擔五分之三、原告甲○○負擔五分之一
、餘由原告乙○○負擔。
    事實及理由
甲、程序方面：
一、本件被告丙○○，未於最後言詞辯論期日到場，核無民事訴
    訟法第386條各款所列情形，爰依原告之聲請，由其一造辯
    論而為判決。
二、原告癸○○起訴時原主張其為著作財產權人之歌詞音樂著作
    共123首，嗣後刪除請求如附表甲編號第19首「夜空」、第
    40首「玫瑰戀」、第73首「空谷幽蘭」確認其為著作財產權
    人，應屬訴之一部撤回，自應准許。
乙、實體方面：
一、原告起訴主張：
（一）原告癸○○部分：癸○○為筆名「慎芝」之邱雪梅之長女
      ，邱雪梅之夫關華石於民國72年5月死亡，獨子關后希於
      71年5月死亡，嗣後邱雪梅於77年3月間死亡，癸○○於邱
      雪梅之唯一繼承人，附表甲所示之歌詞音樂著作之作者均
      為邱雪梅，癸○○為邱雪梅之繼承人，依法自得行使該歌
      詞音樂著作之著作財產權。然原告於88年間起，陸續發現
      市面上有第三人以公司或個人名義行使系爭歌詞音樂著作
      之著作財產權，為此癸○○於90年5月間曾委請律師發函
      被告麗歌唱片廠股份有限公司（下稱麗歌公司）、被告海
      山唱片股份有限公司（下稱海山唱片公司）等，要求渠等
      審視癸○○所提出慎芝作成之歌詞音樂著作若有慎芝轉讓
      權利或授權代理者，得提出書面文件，俾使確認雙方權利
      ，然麗歌公司、海山唱片公司於接獲前開函件後，並未為
      具體回覆。而麗歌公司向著作權仲介團體「台灣音樂著作
      權人聯合總會」登記擁有音樂著作權之歌曲有一千五百多
      首，其中「風」、「夕陽」、「心鎖」、「心語」、「月
      下」、「失約」、「春天」、「追夢」、「秋詞」、「祝
      福」、「小河」、「真愛」、「情網」、「男兒情」、「
      夢追酒」、「海浪花」、「月兒圓」、「榕樹下」、「你
      最好」、「為君愁」、「勿忘我」、「情難守」、「萬家
      燈火」、「孤獨的路」、「遠方的她」、「叮嚀細語」、
      「黃昏情愁、「你在何方」、「淚的小花」、「鑼聲響起
      」、「擁有、失落」、「無言以對」、「紅粉知己」、「
      濛濛春雨」、「原來的你」、「高山慕情」、「天涯芳草
      」、「好的明天」、「夢裡心聲」、「破碎的夢」、「愛
      的旋律」、「紫色的愛」、「倩影遠去」、「天使的微笑
      」、「留一份純情」、「我倆的世界」、「阿里郎山坡」
      、「午夜夢迴時」、「月下年輕人」、「哽咽的歌聲」、
      「多情空餘恨」、「回憶的季節」、「小貝殼的回憶」、
      「一片落葉一片雲」、「大平洋上的燈塔」、「今夜祝你
      夢兒甜」、「能不能留住你」、「停不到你見不到你」、
      「原諒我吧心上人」、「誰能禁止我的愛」等60首音樂著
      作係由邱雪梅作詞，該歌詞音樂著作之著作財產權應由原
      告繼承所有，麗歌公司向「台灣音樂著作權人聯合總會」
      申報系爭60首歌曲之作詞著作權人，顯侵害癸○○在法律
      上之權利地位。其中附表甲2所列之「淚的小花」、「月
      下」、「午夜夢迴時」、「風」、「失約」、「追夢」、
      「情侶」、「榕樹下」、「高山慕情」、「濛濛春雨」、
      「原諒我吧！心上人」、「珍惜」、「阿里郎山坡」、「
      遠方的他」、「能不能留住你」、就這麼說」「聽不到你
      見不到你」、「原來的你」、「孤獨的路」、「擁有！失
      落」等20首音樂著作，雖由麗歌公司以轉讓原因而辦理著
      作權登記，然邱雪梅實際上從未將前開詞曲音樂著作財產
      權讓與麗歌公司，故麗歌公司並未因此受讓取得音樂著作
      之著作財產權。另麗歌公司以著作財產權人之身分對外與
      訴外人啟航影視股份有限公司（下稱啟航公司）、奇村有
      限公司、音圓國際股份有限公司（下稱音圓公司）簽立同
      意書、授權合約書，授權前揭訴外人使用本件附表甲所載
      「慎芝」之歌詞音樂著作。又被告丙○○以分別自己、麗
      歌公司、海山公司及金將文化事業有限公司名義，對外與
      訴外人美華影視股份有限公司（下稱美華公司）、鄉城唱
      片股份有限公司（下稱鄉城公司）、金嗓電腦科技股份有
      限公司（下稱金嗓公司）簽訂音樂著作授權合約書、使用
      同意書，授權第三人行使如附表甲所載慎芝之19首歌詞音
      樂著作。被告麗歌公司、丙○○之行為已侵害癸○○之權
      利地位。至被告己○○向台灣音樂著作權人聯合總會登記
      擁有著作權之歌曲有一千二百多首，然本件如附表甲1所
      載「追」、「雲」、「祝福」、「夜空」、「小河」、「
      藍空」、「心語」、「火鳥」、「意難忘」、「燕雙飛」
      、「情難守」、「蘋果花」、「不了緣」、「玫瑰戀」、
      「想當年」、「夢裡追尋」、「舊情綿綿」、「星心相愛
      」、「月滿西樓」、「四個願望」、「人兒不能留」、「
      幾度花落時」、「探戈小黑貓」、「藍色的憂鬱」、「何
      處是歸程」、「愛我在今宵」、「關達娜美拉」、「月兒
      像檸檬」、「春夢了無痕」、「雖然不是初戀」、「萍水
      相逢的人」、「情人的黃襯衫」、「我不知我愛你」等34
      首音樂著作之作詞人為邱雪梅，依法該歌詞之音樂著作財
      產權應屬癸○○所有，己○○向台灣音樂著作權人聯合總
      會申報為前開歌曲之作詞著作權人，顯已侵害癸○○在法
      律上之權利地位。另己○○有分別以自己或代表海山公司
      與美華公司、音圓公司、鄉城公司、金嗓公司、訴外人清
      蔚科技股份有限公司（下稱清蔚公司）、后聲實業股份有
      限公司（下稱后聲公司）簽立音樂著作權授權合約書、使
      用同意書等文件，授權他人得使用系爭著作。另海山唱片
      公司則將「風」、「追夢」等多首原為邱雪梅之歌詞音樂
      著作授權訴外人歌王多媒體影音股份有限公司（下稱歌王
      公司）使用及重製於電腦伴唱機硬體設備中，均侵害癸○○之權利地位。癸○○自得訴請確認著作財產權之歸屬，
      並撤銷現仍登記著作財產權人為麗歌公司之著作權註冊。
      並聲明：(一)確認癸○○對附表甲1所載由邱雪梅著作之歌
      詞音樂著作，有著作權存在；(二)被告麗歌公司就附表甲2
      所載之歌詞音樂著作，於經濟部智慧財產局之著作權註冊
      ，應予撤銷。
（二）原告庚○○部分：
      庚○○為附表乙所示「要你感動不要你心痛」歌詞音樂著
      作著作人，然麗歌公司除向台灣音樂著作權人聯合總會登
      記為前開歌詞音樂著作之著作權人外，並授權音圓公司使
      用於電腦音樂伴唱機中。丙○○則以麗歌公司名義授權美
      華公司、鄉城公司、金嗓公司使用使用前開著作。至於己○○則以海山唱片公司名義將前開著作授權歌王公司使用
      及重製於電腦伴唱機硬體設備，均足以侵害庚○○之權利
      。並聲明：確認庚○○就附表乙之歌詞音樂著作，有著作
      財產權存在。
（三）原告甲○○部分：
      甲○○為附表丙所示音樂著作之著作人，然麗歌公司卻將
      甲○○作曲之「背影」、「但願」、「友愛」、「深情」
      、「愛河」、「小花籃」、「初相逢」、「與你同舞」、
      「不要離開我」、「難忘的回憶」等10首歌曲音樂著作於
      台灣音樂著作權人聯合總會登記為著作權人。己○○則將
      其中「友愛」、「回憶」、「心湖」、「心窗」、「愛心
      」、「小雨」、「比翼飛翔」、「海邊小屋」、「我的約
      會」、「純純的愛」、「花香留人間」、愛人去不回」、
      「姑娘如花呀」、「偶然見一面」、「送你一串項鍊」、
      「何處是我夢鄉」、「朝霧裡的小草花」向台灣音樂著作
      權人聯合總會申報為作曲著作權人，另授權清蔚公司、鄉
      城公司使用「楓林小橋」均足以侵害甲○○在法律上之地
      位。海山唱片公司則授權歌王公司使用及重製「楓林小橋
      」於電腦伴唱機硬體設備中，亦侵害甲○○之權利。並聲
      明：確認甲○○對附表丙之歌曲音樂著作，有著作權財產
      存在。
（四）原告乙○○部分：
      乙○○為附表丁所示音樂著作之歌曲著作著作人，麗歌公
      司就其中「鼓勵」、「愛河裡」、「我的懷抱」、「午夜
      情歌」、「星星花朵我」、「懷念有多少」、「莫負好春
      光」、「還不清的債」、「給你一顆心」、「你比我更快
      樂」向台灣音樂著作權人聯合總會登記為著作權人。己○○則就其中「真情永不變」、「後悔愛上你」、「風飄飄
      雪飄飄」向台灣音樂著作權人聯合總會登記為著作權人。
      另海山唱片公司則授權歌王公司使用重製「月光像情網」
      於電腦伴唱機硬體設備中，而影響乙○○之權利。並聲明
      ：確認乙○○對附表丁所示之歌曲音樂著作，有著作財產
      權存在。
（五）原告戊○○部分：
      戊○○筆名為上官萍，為附表戊之音樂著作「後悔愛上你
      」歌詞著作著作人，己○○卻向向台灣音樂著作權人聯合
      總會登記為前開著作之著作權人，顯已侵害戊○○之權利
      。並聲明：確認上官萍（即戊○○）對附表戊之歌詞音樂
      著作，有著作財產權存在。
二、被告方面：
（一）被告麗歌公司部分：
      邱雪梅及原告庚○○為作詞人，原告甲○○、乙○○為作
      曲人，在收取一定報酬時即同時將詞曲權利讓渡予被告公
      司灌錄唱片發行，權利即屬唱片公司所有，且依當時慣例
      ，唱片公司大都未與創作者另行簽訂書面文件，嗣後即由
      唱片公司行使全部權利，否則，著作人斷無容任被告行使
      權利多年後，始出面主張其為權利人之理。另「附表甲2
      」首歌詞之著作權轉讓證明書，在轉讓人欄均有轉讓人邱
      雪梅之簽名及蓋章，復經被告據以向著作權業務主管機關
      完成登記，嗣後邱雪梅之繼承人即癸○○空言否認邱雪梅
      簽名真正，自不足取。又原告據以主張為著作權人之歌詞
      創作中，其中「心鎖」、「祝福」、「秋詞」、「情難守
      」、「你在何方」、「愛的旋律」、「紫色的愛」、「我
      倆的世界」、「小貝殼的回憶」、「我不知你愛我」等並
      非為邱雪梅之著作，「背影」、「但願」、「友愛」、「
      愛河」、「初相逢」、「不要離開我」、並非為甲○○之
      創作等語置辯。並聲明：原告之訴駁回。
（二）被告丙○○未於最後言詞辯論期日到場，據其之前所為之
      陳述略以：
      援用麗歌公司之抗辯，並聲明：原告之訴駁回。
（三）被告海山唱片公司、己○○則以下列情詞置辯：
      邱雪梅及庚○○、甲○○、乙○○、戊○○為被告創作詞
      曲，同時並列名於黑膠唱片封面上，依一般經驗法則，被
      告當時已給付相當之對價聘請原告為其創作詞曲，否則於
      被告發行唱片時，原告等即應向被告提出異議，甚或提出
      刑事告訴。另己○○係擔任海山唱片公司之負責人，故無
      論係由海山公司或己○○出資取得著作權，實質上並未發
      生衝突。又關於原告據以主張為著作權人之詞曲創作中，
      其中「玫瑰戀」、「我不知我愛你」、「水長流」、「鼓
      勵」、「深情」等歌詞，並非為邱雪梅之創作，其中「友
      愛」、「希望」、「愛心」並非為甲○○創作之歌曲等語
      ，資為抗辯。並聲明：原告之訴駁回。
三、兩造不爭執事項：
（一）麗歌公司向著作權仲介團體「台灣音樂著作權人聯合總會
      」登記擁有音樂著作權之歌曲有：「夕陽」、「心語」、
      「春天」、「小河」、「真愛」、「情網」、「男兒情」
      、「夢追酒」、「海浪花」、「月兒圓」、「你最好」、
      「為君愁」、「勿忘我」、「萬家燈火」、「叮嚀細語」
      、「黃昏情愁」、「你在何方」、「鑼聲響起」、「無言
      以對」、「紅粉知己」、「天涯芳草」、「好的明天」、
      「夢裡心聲」、「破碎的夢」、「倩影遠去」、「天使的
      微笑」、「留一份純情」、「我倆的世界」、「月下年輕
      人」、「哽咽的歌聲」、「多情空餘恨」、「回憶的季節
      」、「小貝殼的回憶」、「一片落葉一片雲」、「大平洋
      上的燈塔」、「今夜祝你夢兒甜」、「誰能禁止我的愛」
      等音樂著作；被告己○○向台灣音樂著作權人聯合總會登
      記擁有音樂著作權之歌曲有：「夜空」、「小河」、「心
　　　語」、「火鳥」、「意難忘」、「燕雙飛」、「蘋果花」
　　　、「不了緣」、「想當年」、「夢裡追尋」、「舊情綿綿
　　　」、「星心相愛」、「月滿西樓」、「四個願望」、「人
　　　兒不能留」、「幾度花落時」、「探戈小黑貓」、「藍色
　　　的憂鬱」、「何處是歸程」、「愛我在今宵」、「關達娜
　　　美拉」、「月兒像檸檬」、「春夢了無痕」、「雖然不是
　　　初戀」、「萍水相逢的人」、「情人的黃襯衫」等音樂著
　　　作。
（二）麗歌公司曾向內部政提出以邱雪梅名義出具之著作權轉讓
      證明書，將邱雪梅所創作之「淚的小花」、「月下」、「
      午夜夢迴時」、「風」、「失約」、「追夢」、「情侶」
      、「榕樹下」、「高山慕情」、「濛濛春雨」、「原諒我
      吧心上人」、「珍惜」、「阿里郎山坡」、「遠方的她」
      、「能不能留住你」、「就這麼說」、「聽不到你見不到
      你」、「原來的你」、「孤獨的路」、「擁有！失落」等
      音樂著作之著作權轉讓予麗歌公司，並經麗歌公司登記在
      案。
（三）附表甲至戊所示之音樂著作中，除附表甲所示其中「心鎖
      」、「祝福」、「秋詞」、「鼓勵」、「水長流」、「玫
      瑰戀」、「情難守」、「你在何方」、「愛的旋律」、「
      紫色的愛」、「我倆的世界」、「小貝殼的回憶」、「我
      不知你愛我」之歌詞音樂著作外，及附表丙所示之「希望
      」、「愛心」「背影」、「但願」、「友愛」、「愛河」
      、「初相逢」、「不要離開我」之歌曲音樂著作外、被告
      不爭執為分別為邱雪梅及原告庚○○、甲○○、乙○○、
      戊○○所創作。
（四）麗歌公司、丙○○（以自己、海山公司及金將公司名義）
      以著作財產權人之身分將「夢追酒」、「能不能留住你」
      、「榕樹下」、「心聲淚痕」、「風」、「追夢」、「為
      君愁」、「高山幕情」、「濛濛春雨」、「淚的小花」、
      「午夜夢迴時」、「原諒我吧心上人」、「誰能禁止我的
      愛」、「要你感動不要你心痛」、「倩影遠去」、「星夜
      的離別」、「只見雪花不見人」、「人兒不能留」、「懷
      念媽媽」、「擁有失落」、「阿里郎山坡」、「秋詞」、
      「阿里郎」、「太湖船」、「黃昏的街頭」、「我在你左
      右」、「你最無情」、「馬蘭山歌」、「藍色的夢」、「
      萬家燈火」、「婚禮的祝福」、「我不知我愛你」、「秋
      詞」、「水長流」、「苦酒滿杯」、「負心的人」、「星
      夜的離別」、「幾時再回頭」、「愛我在今宵」等音樂著
      作授權予啟航公司、奇村有限公司、音圓公司、美華公司
      、鄉城公司及金嗓公司使用；己○○則以著作財產權人之
      身分將「情難守」、「關達娜美拉」、「藍色的憂鬱」、
      「蘋果花」、「意難忘」、「夜空」、「月兒像檸檬」、
      「情人的黃襯衫」、「四個願望」、「萍水相逢的人」、
      「祝你一路順風」、「何處是歸程」、「楓林小橋」、「
      淚的衣裳」、「可愛的人生」、「後悔愛上你」、「一寸
      相思一寸淚」等音樂著作授權予美華公司、音圓公司、鄉
      城公司、金嗓公司、清蔚公司及后聲公司。另海山公司則
      將「風」、「追夢」等多首音樂著作授權歌王公司使用及
      重製於電腦伴唱機硬體設備中。
四、兩造之爭點及論述：
    原告主張其分別為本件系爭詞曲之著作權人，然被告麗歌公
    司、己○○卻向台灣音樂著作權人聯合總會登記為該系爭詞
    曲著作之著作權人，另被告丙○○、己○○、海山唱片公司
    均有與他人簽訂合約書，授權他人得使用系爭詞曲著作，已
    侵害原告之著作權，原告自得起訴請求確認渠等為系爭詞曲
    著作之著作權人等情，為被告所否認，並以前揭情詞置辯，
    故本件之主要爭點厥為：(一)原告是否為系爭詞曲之創作人，
    而取得著作權；(二)麗歌公司是否就附表甲2之著作，因取得
    邱雪梅之轉讓授權，而取得著作權人之地位；(三)又被告麗歌
    公司、海山公司是否因給付原告報酬，故使該著作權歸屬於
    被告。現就本件之爭點析述如后：
（一）關於原告是否為系爭詞曲著作之創作人部分：
    1.關於邱雪梅之著作部分：
      被告爭執癸○○主張其為著作權人部分之「心鎖」、「祝
      福」、「秋詞」、「鼓勵」、「深情」、「玫瑰戀」、「
      情難守」、「水長流」、「你在何方」、「愛的旋律」、
      「紫色的愛」、「我倆的世界」、「小貝殼的回憶」、「
      我不知你愛我」等並非為邱雪梅之著作，並辯稱被「心鎖
      」作詞人為訴外人許治民、「水長流」作詞人為訴外人江
      山、「你在何方」作詞人為訴外人蔣榮伊、「愛的旋律」
      作詞人為訴外人藍妮、「紫色的愛」作詞人為訴外人張秋
      平、「我倆的世界」作詞人為訴外人劉美燕、「我不知你
      愛我」作詞人為訴外人杜莉，其他著作部分則未具體指稱
      作詞人為何人。然查：
    (1)以國語流行歌曲創作數量之多，使用相同歌曲名稱之情形
      頗為常見，故無法單純由歌曲名稱相同即判定為相同著作
      ，而關於「心鎖」、「祝福」、「秋詞」、「鼓勵」、「
      深情」、「玫瑰戀」、「情難守」、「你在何方」、「愛
      的旋律」、「紫色的愛」、「我倆的世界」、「小貝殼的
      回憶」等著作部分，被告並未具體陳稱該歌詞內容，以證
      明渠等所稱之作詞人創作之歌詞存在，故無法僅因被告爭
      執該歌詞之作詞人，遽認定邱雪梅非該歌詞部分之創作者
      。
    (2)另關於「水長流」、「我不知我愛你」兩首歌之歌詞部分
      ，原告主張受著作權法保護之客體與被告所辯稱為他人所
      創作之歌詞部分，係屬相同，故此部分自應由原告舉證證
      明伊為該兩首歌之創作者。原告雖以己○○、海山公司與
      他人之授權契約作為邱雪梅為創作指之證明方法，然查，
      己○○與音圓公司簽立音樂著作權授權合約書附表中編號
      18為「水長流」但未載明原詞曲創作者為何人，（見台灣
      士林地方法院94年度智字第16號卷，下稱士林地院卷第15
      9頁），至於海山唱片公司與訴外人金嗓公司簽立之音樂
      著作權授權合約書版權總目錄中編號29「水長流」記載作
      詞者為「慎芝」，然關於此首「水長流」是否確實為本件
      系爭之歌曲仍有疑義，且光由此份合約附件所載之目錄之
      內容實無法判定邱雪梅確實為水長流之創作者。另關於「
      我不知我愛你」部分，原告亦無其他方法足以證明其實為
      創作者，故無法認定「水長流」、「我不知我愛你」為邱
      雪梅之著作。
    2.關於甲○○之著作部分：
      被告爭執關於甲○○主張其為作曲者部分包括「背影」、
      「但願」、「友愛」、「愛河」、「初相逢」、「不要離
      開我」、「希望」、「愛心」係為他人之創作，故自應由
      甲○○證明其係為前開音樂歌曲著作之創作者。查，甲○○雖提記載詞曲簡譜之歌本影本（見本院卷第2宗第80至
      86頁），作為其為歌曲創作者之證明方法。然其中「背影
      」一曲歌本所載之歌詞首句為「我看見一個熟悉的背影」
      （見本院卷第2宗第80頁），與原告所稱其為歌曲著作人
      之背影一曲，首句歌詞則為「慈愛的背影」（見本院卷第
      1宗第142頁）明顯不同，顯係非屬相同之著作物。另被告
      所爭執非屬甲○○之創作部分，若干曲目亦有另載明作曲
      者非甲○○之唱片發行資料在卷可稽，故無實無法僅因甲○○提出坊間未經確實考究真正詞曲創作者之歌本中，將
      其列為作曲者，遽認定其為前揭8首音樂著作之作曲者。
（二）麗歌部分是否就部分之著作，是否經邱雪梅之授權轉讓後
      ，而成為該著作之著作權人：
      按當事人主張有利於己之事實者，就其事實有舉證之責任
      。但法律別有規定，或依其情形顯失公平者，不在此限。
      民事訴訟法第277條定有明文。附表甲2所示原作詞者為邱
      雪梅之著作，現登記由麗歌公司為著作權人，此有經濟部
      智慧財產局核准著作權登記簿暨著作權受讓證明書等件在
      卷可稽（見士林地院卷第65頁至第104頁），故原則上自
      應認麗歌公司經邱雪梅轉讓後，成為附表甲2著作之著作
      權人。原告癸○○既否認該著作權受讓證明書上邱雪梅上
      簽名、用印之真正，主張麗歌公司未經合法受讓取得該歌
      詞音樂著作之著作財產權，故本件自應判斷邱雪梅是否確
      實有將附表甲2之著作讓與麗歌公司之情形。經查：
    1.著作權業務前主管機關內政部依53年7月10日公布施行之
      著作權法規定，對於著作物是否取得著作權、是否准許註
      冊，有審查義務。惟就申請人檢附之受讓證明文件之真正
      不作實質認定，有關著作權轉讓證明書，如於註冊時呈報
      不實者，依行為時著作權法第37條規定，除處500元以下
      罰金外，並得由內政部註銷其註冊，此有經濟部智慧財產
      局（下稱智財局）96年1月2日智著字第9500120430號函在
      卷足憑（見本院卷第3宗第26、27頁）。由癸○○提出邱
      雪梅另將「歸鄉」、「早春」之歌詞音樂著作轉讓予訴外
      人王振敬股份有限公司之著作權轉讓證明書，其中關於「
      轉讓人：原名：邱雪梅、筆名：慎芝」部分之字跡明顯與
      書寫邱雪梅關於身分證統一編號、住址、籍貫等基本資料
      之字跡不同（見士林地院卷第29、31頁），另核與智財局
      所檢送「交會的雲朵」之著作權轉讓證明書亦同此情（見
      本院卷第3宗第36頁）。至於原告另行提出受讓人為訴外
      人麗風出版社之「愛的追尋」之著作權轉讓證明書中（見
      本院卷第2宗第187頁），其中關於轉讓人之姓名、筆名之
      簽名部分，由肉眼觀之，均屬相同。且此四份著作權轉讓
      證明書中關於「慎芝」簽名部分，「芝」字最後一劃有向
      右下方拉長斜伸之特性。然關於將著作物讓與麗歌公司相
      關文件中，關於「慎芝」之簽名，明顯無此特徵。而邱雪
      梅為17年生，其中關於「淚的小花」、「阿里郎山坡」、
      「遠方的他」、「能不能留住你」、「就這麼說」、「「
      聽不到你見不到你」、「原來的你」、「孤獨的路」、「
      擁有！失落」之著作權受讓證明書均誤載邱雪梅出生日期
      為27年，且其中關於「淚的小花」記載轉讓之日期為58年
      1 月20日，其餘八首則記載受讓著作權日期為72年至75年
      間，然卻與「淚的小花」受讓證明書格式、內容相同，且
      衡諸登記時之主管機關即內政部並未就該文件之真正為實
      質判斷，故邱雪梅是否確實有簽立前開受讓證明書，實存
      有疑義。
    2.然按，著作物或出版物之註冊，由內政部將應登記之各事
      項，登記於著作物或出版物註冊簿上。著作物或出版物經
      註冊後，應由內政部發給執照並刊登政府公報公布之。本
      細則第13條第1項之註冊簿，不問何人，均得請求准其查
      閱或抄錄之。54年5月11日修正公佈之著作權法施行細則
      第13、15條分別定有明文。故依據當時相關規定，著作權
      業務前主管機關內政部依行為時著作權法規定准予著作權
      註冊後，由內政部發給執照並刊登政府公報公布之並申請
      人（著作權人），另著作物或出版物之註冊，由內政部將
      應登記之各事項，登記於著作物或出版物註冊簿上。該註
      冊簿不問何人，均得請求准其查閱或抄錄之。此由原告起
      訴前已得自行向智慧財產局查閱相關資料並提出供作本件
      之證據方法自明，故倘邱雪梅並未將前開著作物轉讓予麗
      歌公司，然麗歌公司卻偽造受讓證明書擅自登記為著作權
      人，若使用系爭著作之人，均可透過查閱或抄錄相關之註
      冊簿資料得知上情。又附表甲2之音樂著作中，不乏如「
      榕樹下」、「原諒我吧心上人」等膾炙人口之歌曲，倘麗
      歌公司未經邱雪梅轉讓取得著作權，又授權他人使用系爭
      著作，邱雪梅生前不可能不知此情。然邱雪梅生前並無向
      麗歌公司主張其為著作權人，且本院亦無從逕自認定癸○○自行主張邱雪梅於「歸鄉」、「早春」等著作物轉讓文
      件上簽名為真，從而判斷本件以邱雪梅名義讓與麗歌公司
      之相關文件上，邱雪梅之簽名係遭偽造，故癸○○遲至邱
      雪梅過世後，方否認該受讓證明書非邱雪梅為之，自應由
      癸○○承擔此一無從鑑定簽名、用印真偽之風險，亦即仍
      應認定麗歌公司經邱雪梅讓與著作權而成為著作權人。
    3.綜上，邱雪梅生前既未主張附表甲2之著作權人為麗歌公
      司係為呈報不實所為之登記，自應認邱雪梅應有將前開著
      作授權轉讓予麗歌公司，而由麗歌公司取得著作權。
（三）麗歌公司、海山唱片公司是否因給付邱雪梅、庚○○、甲○○、乙○○及戊○○報酬而取得歌詞音樂著作之著作權
      ：
    1.按53年修正公佈之著作權法第16條規定「出資聘人所成之
      著作物，其著作權歸出資人享有之。但當事人間有特約者
      ，從其特約。」。又此條文於74年7月10日修正著作權法
      時，承襲前制，僅將條次變更為第10條，並略修改文字為
      「出資聘人完成之著作，其著作權歸出資人享有之。但
      當事人間另有約定者，從其約定。」。至於81年6月10日
      修正著作權法時，則變更為第12條其內容為「受聘人在出
      資人之企劃下完成之著作，除前條之情形外，以該受聘人
      為著作人。但契約約定以出資人或其代表人為著作人者，
      從其約定。」，此時方變更為原則上以受聘人為著作人，
      享有著作權。麗歌公司、海山唱片公司既辯稱其已給付報
      酬予邱雪梅、庚○○、甲○○、乙○○及戊○○，故依據
      當時之著作權法規定，麗歌公司、海山唱片公司已取得著
      作權，故自應審究本件是否確實有出資聘人創作之情形。
    2.又本院曾於95年12月4日、96年1月15日、96年2月12日三
      次言詞辯論期日，傳喚原告本人到庭以瞭解本件關於系爭
      音樂著作之創作經過，然其中僅原告乙○○、戊○○於96
      年2月12日到庭，而乙○○到庭具結陳稱「當初都是唱片
      公司找我創作，有些歌曲是要作為主打歌，會要求我簽名
      、蓋印。當初沒有版稅的問題，都是拿車馬費，有時是唱
      片公司先給我歌詞再由我譜曲，有時是先有曲再交由別人
      填詞。因為我在新加坡，都是唱片公司要求我寫歌我才會
      寫。（問：每首歌的報酬？）當初最高2,500元，一般都
      是1,500元，我覺得報酬很低，但基於熱愛藝術的觀點，
      我認為無所謂。」等語（見本院卷第3宗第63頁背面），
      關於乙○○之創作部分，既均受唱片公司委託方為之，且
      已取得報酬，自應認係屬在唱片公司出資下所為之創作，
      依據當時著作權法之規定，著作權應歸屬出資人即唱片公
      司所有。又乙○○雖稱其所取得之對價僅係為「車馬費」
      且認為報酬甚低云云，但該音樂詞曲創作年代係在民國60
      年間，如以當時之物價水平，以每首歌曲1,500元至2,500
      元之報酬，不可謂不高，唱片公司既以相當之代價出資聘
      請乙○○創作，依據當時之著作權法自應由唱片公司取得
      著作權。另戊○○雖具結陳稱好像沒有拿到報酬云云（見
      本院卷第3宗第64頁），然戊○○為乙○○之配偶，其以
      上官萍之筆名填詞之「後悔愛上你」，作曲者亦為乙○○
      ，依據乙○○前揭之證詞，應認此首音樂著作唱片亦確實
      有支付詞曲創作者報酬，故戊○○恐係因非為專職之創作
      者，而唱片公司又與其配偶乙○○接觸較多，致其關於有
      無獲取報酬乙事有清晰之記憶，故無法僅因戊○○不清晰
      之記憶，認定唱片公司並未支付報酬。
    3.至癸○○、庚○○、甲○○等原告未能到庭說明其是否收
      取相關報酬等情，然本件系爭音樂著作之創作期間分佈自
      55年至77年，其中最久遠者迄今已逾40年，最新之創作也
      約莫有20年之期間，故實不可能責命麗歌公司、海山唱片
      公司提出給付創作者報酬之證明文件，方得證明其確實有
      出資委由邱雪梅、庚○○、甲○○為創作。又公開發行紀
      錄，雖無法直接證明麗歌公司、海山唱片公司有出資聘人
      創作，而依當時之著作權法為音樂著作之著作權人，但邱
      雪梅、庚○○、甲○○均非麗歌公司、海山唱片公司之員
      工，倘麗歌公司、海山唱片公司委請邱雪梅、庚○○、甲○○創作卻未報酬時反有違常情，原告亦無可能於唱片發
      行多年後迄今方主張權利之可能，故本院認倘麗歌公司、
      海山唱片公司主張有發行紀錄之著作部分，倘能提出證據
      資料證明確實有發行之事實時，即得推論此部分著作物確
      係唱片公司出資聘請原告完成之著作，而取得著作權。至
      麗歌公司、海山唱片公司就若干著作物辯稱因時代久遠無
      法提出發行紀錄時，此部分既因無法證明有發行之事實，
      自無法僅因被告片面辯詞，而未提出證據以資佐證，認定
      此部分亦由唱片公司取得著作權。查，關於邱雪梅之創作
      部分，麗歌公司提出「夕陽」、「小河」、「心鎖」、「
      心語」、「春天」、「真愛」、「情網」、「男兒情」、
      「夢追酒」、「海浪花」、「你最好」、「情難守」、「
      叮嚀細語」、「你在何方」、「鑼聲響起」、「無言以對
      」、「天涯芳草」、「好的明天」、「夢裡心聲」、「愛
      的旋律」、「紫色的愛」、「倩影遠去」、「留一份純情
      」、「月下年輕人」、「小貝殼的回憶」、「一片落葉一
      片雲」、「今夜祝你夢兒甜」、「誰能禁止我的愛」之發
      行紀錄，海山唱片公司提出「夜空」、「秋詞」、「火鳥
      」、「為君愁」、「意難忘」、「不了緣」、「相思燈」
      、「心聲淚痕」、「負心的人」、「一路順風」、「星心
      相愛」、「四個願望」、「藍色的夢」、「淚的衣裳」、
      「雨中徘徊」、「月兒像檸檬」、「人兒不能留」、「藍
      色的憂鬱」、愛我在今宵」、「何處是歸程」、「戀愛的
      季節」、「情人的黃襯衫」、「雖然不是初戀」、「萍水
      相逢的人」、「誰能禁止我的愛」、「一寸相思一寸淚」
      之發行紀錄。至於甲○○之創作部分部分，麗歌公司提出
      「小花籃」之發行紀錄，海山唱片公司提出「心湖」、「
      比翼飛翔」、「我的約會」、「花香留人間」、「偶然見
      一面」、「朝霧裡的小草花」、「楓林小橋」之發行紀錄
      （分見本院卷第1宗第93至132頁暨證物外放之麗歌唱片目
      錄四本），自應認前揭著作物係為麗歌公司、海山唱片公
      司出資聘請邱雪梅、甲○○創作，而為著作權人。
    4.原告復主張倘麗歌公司係出資聘人完成著作，取得著作權
      後，則無庸向主管機關辦理著作權轉讓登記。另訴外人即
      詞、曲音樂著作人左宏元所創作之歌曲著作「晶晶」、「
      聚散兩依依」雖分別完成於62年及70年間，並分別在63年
      1 月及70年10月發行，但上開歌曲之著作財產權均屬著作
      人左宏元所有，主張被告稱50年至70年間之詞曲著作，交
      由唱片公司灌錄唱片即歸唱片公司所有一節，並無被告所
      稱之「慣例」，並提出內政部著作權執照為證（見本院卷
      第1宗第67、68頁）云云。然當時著作權法規定，出資聘
      人所成之著作物，其著作權歸出資人享有之。但當事人間
      有特約者，從其特約。故如唱片公司與著作人間有特約時
      ，仍可能約定由著作人保有著作權，因此左宏元或因與唱
      片公司間有保留著作權之特約，故仍享有著作財產權，本
      件原告既未能證明其與唱片公司間有約定由原告保留著作
      權之特約，無法因其他著作人之詞曲著作經灌錄後仍保留
      著作權，遽認定原告亦同時為著作權人。至麗歌公司為何
      須另行與邱雪梅簽立著作權轉讓契約書之原因，或因該著
      作並非為一開始並非為麗歌公司出資聘請邱雪梅創作故無
      法依據當時之著作權法即取得著作權，或因將該詞曲作為
      唱片主打歌為避免將來權利歸屬產生爭議，而簽訂轉讓契
      約書以求慎重等不一而足，故亦難僅因麗歌公司與邱雪梅
      間就若干著作部分有簽立著作權轉讓契約書，而認其餘創
      作部分，唱片公司並非為出資聘人創作。
五、綜上所述，主文第一至三項所示之歌詞音樂著作及歌曲音樂
    著作，應分別由癸○○、庚○○、甲○○為著作財產權人，
    然被告卻向台灣音樂著作權人聯合總會登記為著作權人或逕
    自授權他人使用系爭著作，已侵害原告權益，從而，原告訴
    請確認其對此部分著作有著作財產權存在，為有理由，自應
    准許。至原告逾此部分之請求，或因原告無法證明為其創作
    ，或因係由唱片公司出資聘請原告所為創作，或已由邱雪梅
    簽立轉讓證明書，故著作財產權人已非原告，故原告此部分
    之請求，即屬無據，應予駁回。
六、因本件事證已臻明確，兩造其餘主張陳述及所提之證據，經
    本院斟酌後，認與判決結果不生影響，均毋庸再予論述，附
    此敘明。
七、訴訟費用負擔之依據：民事訴訟法第79條、第85條第1項但
    書。
中　　華　　民　　國　　96　　年　　3 　　月　　14　　日
                  民事第四庭    法　官　黃柄縉
以上正本係照原本作成
如對本判決上訴，須於判決送達後20日內向本院提出上訴狀
中　　華　　民　　國　　96　　年　　3 　　月　　15　　日
                    　　　　　　書記官　楊湘雯
